臺灣士林地方法院民事判決　　　　　　　 100年度訴字第93號
原　　　告　台新國際商業銀行股份有限公司
法定代理人　蔡榮棟
訴訟代理人　吳羿靚
　　　　　　陳浩茹
　　　　　　胡雪瑩
被　　　告　詹保男
　　　　　　詹苡君
上列當事人間請求塗銷所有權移轉登記等事件，本院於民國100
年6 月8 日言詞辯論終結，判決如下：
    主  文
確認被告詹保男、詹苡君就坐落臺北市○○區○○段三小段一一
二之一地號、權利範圍一萬分之二一八○，及其上同小段三○○
○五建號、權利範圍全部、門牌號碼臺北市○○區○○路二七之
三號房屋，於民國九十九年三月五日以臺北市士林地政事務所九
十九年北投字第四四九四號收件，所為移轉登記之買賣關係不存
在。
被告詹苡君應將前項以買賣為原因所為之所有權移轉登記予以塗
銷，回復為被告詹保男名義。
訴訟費用由被告負擔。
    事實及理由
壹、程序方面
一、原告起訴時之法定代理人為吳清文，嗣於本院審理期間變更
    為蔡榮棟，業據其聲明承受訴訟，並提出公司變更登記表為
    證，經核無不合，應予准許。
二、被告詹保男、詹苡君未於言詞辯論期日到場，核無民事訴訟
    法第386 條各款所列情形，爰依原告之聲請，由其一造辯論
    而為判決。
貳、實體方面
一、原告起訴主張：被告詹保男於民國91年12月25日向原告申請
    信用卡（卡號：0000000000000000），惟自95年11月起即逾
    期還款，至95年12月底與原告進行債務協商，陸續分期繳款
    至98年3 月又毀諾，於98年11月最後一次繳款後迄未再繳款
    ，迄99年11月16日止，消費記帳尚積欠新台幣（下同）17萬
    9 千136 元（含本金14萬9 千008 元、利息3 萬0128元）未
    償，詎被告詹保男嗣將其所有坐落臺北市○○區○○段3 小
    段112 之1 地號、權利範圍1 萬分之2180，及其上同小段30
    005 建號、權利範圍全部、門牌號碼臺北市○○區○○路27
    之3 號房屋（下稱系爭不動產），於99年3 月5 日，以買賣
    為原因辦理所有權移轉登記予被告詹苡君，惟查系爭不動產
    之移轉時間係在被告詹保男債務逾期未清償之後，受轉讓人
    被告詹苡君復為其親屬，且系爭不動產上原有之抵押權並未
    塗銷，又無債務人之變更，顯不符一般交易慣例，被告兩人
    迄亦未能提出證明買賣事實之相關證據，足認被告間上開買
    賣及移轉所有權之行為，係通謀虛偽意思表示，其目的在逃
    避債權人之追償，依民法第87條第1 項規定應屬無效，按民
    法第113 條規定應回復原狀，又依民法第242 條規定，債務
    人怠於行使權利時，債權人因保全債權，得以自己之名義，
    行使其權利，故原告自得代位被告詹保男行使其權利，爰依
    民法第87條第1 項、第113 條、第242 條規定提起先位之訴
    ，請求確認上開買賣關係不存在，該所有權移轉登記應予以
    塗銷，回復為被告詹保男名義；又縱使被告間上開買賣非屬
    通謀虛偽意思表示，亦屬詐害原告對被告詹保男債權之行為
    ，爰依民法第244 條第2 項規定提起備位之訴，請求撤銷上
    開買賣及所有權移轉行為，該所有權移轉登記應予以塗銷，
    回復為被告詹保男名義等語。先位聲明：(一)確認被告間就系
    爭不動產之買賣契約關係不存在；(二)被告詹苡君應將前項以
    買賣為原因所為之所有權移轉登記予以塗銷，回復為被告詹
    保男名義。備位聲明：(一)被告間就系爭不動產之買賣債權行
    為及移轉所有權之物權行為，均應予撤銷。(二)被告詹苡君應
    將前項以買賣為原因所為之所有權移轉登記予以塗銷，回復
    為被告詹保男名義。
二、被告詹保男、詹苡君未於言詞辯論期日到場，亦未提出書狀
    作何聲明或陳述。
三、本院得心證之理由：
(一)、按確認法律關係之訴，非原告有即受確認判決之法律上利益
    者，不得提起之，民事訴訟法第247 條前段定有明文。而該
    條所謂即受確認判決之法律上利益，係指因法律關係之存否
    不明確，致原告在私法上之地位有受侵害之危險，而此項危
    險得以對於被告之確認判決除去之者而言（最高法院42年台
    上字第1031號判例意旨參照）。本件被告間之買賣關係有效
    與否，攸關債權人原告嗣得否藉由強制執行系爭不動產之方
    式獲得債權滿足，原告對此自有請求確認之法律上利益，其
    提起本件確認之訴，於法尚無不合。
(二)、原告主張被告詹保男於91年12月25日向原告申請信用卡（卡
    號：0000000000000000），惟自95年11月起即逾期還款，至
    95年12月底與原告進行債務協商，陸續分期繳款至98年3 月
    又毀諾，於98年11月最後一次繳款後未再繳款，迄99年11月
    16日止，消費記帳計積欠17萬9 千136 元（含本金14萬9 千
    008 元、利息3 萬0128元）未給付；又被告詹保男於99年3
    月5 日將其所有之系爭不動產，以買賣為原因辦理所有權移
    轉登記予被告詹苡君等情，業據提出被告未爭執真正之台新
    銀行白金卡首選貴賓申請書、債權計算書、帳務及還款明細
    、信用卡帳單、系爭不動產之土地及建物登記謄本等件為證
    ，並有臺北市士林地政事務所99年12月17日北市士地三字第
    09932429100 號函檢附上開移轉登記案件（99年北投字第44
    94號）之卷宗資料附卷可稽；
(三)、按民法第87條之通謀虛偽表示，指表意人與相對人相互明知
    為非真意之表示而言，故表意人之相對人不僅須知表意人非
    真意，並須就表意人非真意之表示相與為非真意之合意，始
    為相當；第三人主張表意人與相對人通謀而為虛偽意思表示
    者，該第三人應負舉證之責（最高法院51年台上字第215 號
    判例要旨、48年台上字第29號判例要旨參照）。查被告詹保
    男前於85年7 月3 日即提供系爭不動產予臺北市北投區農會
    設定最高限額抵押權（存續期間自85年6 月27日起至100 年
    6 月26日止），作為其對抵押權人所負債務之擔保，嗣其於
    99年3 月5 日將系爭不動產所有權移轉登記予被告詹苡君後
    ，前述抵押權設定登記並未塗銷、債務人亦未變更，仍繼續
    存於系爭不動產上等情，有原告提出之系爭不動產之土地及
    建物登記謄本可按，則倘日後被告詹保男未依約履行對抵押
    權人所負債務，系爭不動產即有遭抵押權人拍賣之風險，嚴
    重影響非為債務人之被告詹苡君之權益，本件被告間就系爭
    不動產之交易條件，與一般交易常規尚有未合；又系爭不動
    產移轉時間點，係被告詹保男於95年11月間起對原告逾期還
    款之後，而被告兩人就原告主張其等係通謀虛偽買賣乙事，
    經合法通知，無正當理由未到庭，亦未提出書狀為任何聲明
    或陳述，依民事訴訟法第280 條第3 項規定視同自認；綜上
    各情，本件原告主張被告間之上開買賣及移轉所有權之行為
    ，係通謀為虛偽意思表示，以買賣行為之名行脫產之實，目
    的在逃避債權人之追償，當非無據，依民法第87條第1 項規
    定，此等法律行為應屬無效。
(四)、又按民法第242 條，關於債權人之代位權之規定，原為債務
    人怠於行使其權利，致危害債權人之債權安全，有使債權人
    得以自己之名義行使債務人之權利，以資救濟之必要而設，
    故債權人對於債務人之權利得代位行使者，其範圍甚廣，凡
    非專屬於債務人本身之財產上權利均得為之（最高法院43年
    台上字第243 號判例意旨參照）。查本件被告間就系爭不動
    產所為買賣及移轉所有權之行為，係通謀虛偽意思而應屬無
    效，業如前述，則系爭不動產之所有權人仍為被告詹保男，
    被告詹保男得請求被告詹苡君塗銷該所有權移轉登記，惟被
    告詹保男顯然怠於行使此項權利，是原告為保全債權，主張
    依民法第242 條規定，代位被告詹保男訴請被告詹苡君將所
    有權移轉登記予以塗銷，回復為被告詹保男名義，自亦有據
    。
(五)、從而，被告間就系爭不動產所為買賣及移轉所有權之行為，
    係通謀虛偽而為，應屬無效，本件原告訴請確認被告間就系
    爭不動產之買賣關係不存在，並塗銷該所有權移轉登記，回
    復為被告詹保男名義，為有理由，應予准許。原告就先位聲
    明已為勝訴判決，就其備位聲明部分，即毋庸再予審究，併
    予敘明。
參、據上論結，本件原告之訴為有理由，依民事訴訟法第385 條
    第1 項前段、第78條，判決如主文。
中    華    民    國   100    年    6     月    30    日
                  民事第一庭  法  官  孫曉青
以上正本係照原本作成。
如對本判決上訴，應於判決送達後20日內向本院提出上訴狀。如
委任律師提起上訴者，應一併繳納上訴審裁判費。
中    華    民    國   100    年    7     月    6     日
                              書記官  詹佳佩